臺灣苗栗地方法院民事判決　　　　　　100年度苗簡字第330號
原　　　告　台新國際商業銀行股份有限公司
法定代理人　蔡榮棟
訴訟代理人　何岳儒律師
複代理人　　朱珊慧
訴訟代理人　胡雪瑩
被　　　告　鄭俐羚
　　　　　　鄭靜儀
上列當事人間塗銷所有權移轉登記等事件，本院於民國100 年9
月19日言詞辯論終結，判決如下：
    主      文
確認被告間就如附表所示之不動產於民國九十八年九月二日所為
之買賣關係不存在。
被告鄭靜儀就如附表所示之不動產，於民國九十八年十月七日以
買賣為原因所為之所有權移轉登記應予塗銷，回復登記為被告鄭
俐羚所有。
訴訟費用新臺幣壹仟肆佰肆拾元（業由原告預納）由被告負擔。
    事實及理由
壹、程序方面：
一、按確認法律關係之訴，非原告有即受確認判決之法律上利益
    者，不得提起之，民事訴訟法第247 條前段定有明文。而該
    條所謂即受確認判決之法律上利益，係指因法律關係之存否
    不明確，致原告在私法上之地位有受侵害之危險，而此項危
    險得以對於被告之確認判決除去之者而言（最高法院42年臺
    上字第1031號判例參照）。查被告鄭俐羚積欠原告債務，其
    所有之財產除對於特定債權人設有擔保物權外，應為一切債
    務之總擔保，其是否明知財產不足清償一切債務，而虛偽將
    如附表所示之不動產（下稱系爭不動產）移轉登記予被告鄭
    靜儀？被告間之買賣關係存否，與原告得否藉由強制執行之
    系爭不動產之方式來獲得債權之滿足，原告對此自有請求確
    認之法律上利益，其提起本件確認之訴，核無不合。
貳、實體方面：
一、原告主張：
(一)、先位之訴部分：
１、被告鄭俐羚於民國94年8 月15日向原告申請卡號0000000000
    000000之現金卡使用，未依約繳款，截至98年7 月28日止，
    尚積欠原告新臺幣（下同）138,822 元（其中本金99,144元
    ，利息39,678元）未清償。查被告鄭俐羚自98年7 月28日起
    逾期繳款，然於98年10月7 日將其所有系爭不動產以買賣為
    原因移轉登記與其親戚即被告鄭靜儀，顯有脫產之嫌疑。且
    系爭不動產已設定抵押權與訴外人合作金庫商業銀行股份有
    限公司，被告為買賣之後卻未塗銷該抵押權登記，亦未為債
    務人之變更，顯不符合一般交易慣例，足證被告間移轉系爭
    不動產之行為，乃通謀虛偽意思表示，假藉買賣之名行脫產
    之實，至為明顯。依民法第87條第1 項、第113 條規定，被
    告間之買賣法律行為應屬無效，渠等並應負回復原狀或損害
    賠償之責任。又因被告鄭俐羚怠於行使權利，爰依民法第
    242 條規定，代位被告鄭俐羚請求被告鄭靜儀依前開法條規
    定，將系爭不動產回復登記為被告鄭俐羚所有。
２、聲明：
、確認被告間就如附表所示之不動產於民國九十八年九月二日
    所為之買賣關係不存在。
、被告鄭靜儀就如附表所示之不動產，於民國九十八年十月七
    日以買賣為原因所為之所有權移轉登記應予塗銷，回復登記
    為被告鄭俐羚所有。
、訴訟費用由被告負擔。
(二)、備位之訴部分：
１、如認被告間之買賣關係非屬虛偽，惟被告鄭俐羚於負債期間
    曾求助於其家人，被告鄭靜儀對被告鄭俐羚之財務狀況應無
    不知情之道理；且被告鄭俐羚於系爭不動產為所有權移轉登
    記後仍居住在系爭不動產，系爭不動產之抵押債務人仍為鄭
    俐羚等情，均有違一般交易慣例，可窺知居於系爭不動產買
    受人地位之被告鄭靜儀並無所有之意思。再參以被告間之買
    賣及移轉登記時點均在被告鄭俐羚逾期繳款之後，是渠等顯
    係意圖脫產以避免被告鄭俐羚遭原告強制執行其財產。故渠
    等就系爭不動產所為因買賣而移轉所有權之債權及物權行為
    ，已妨害原告對被告鄭俐羚之債權行使，至為顯然。爰依民
    法第244 條第1 項之規定，請求撤銷之，並請求系爭不動產
    回復登記為被告鄭俐羚所有。
２、聲明：
、被告間就如附表所示之不動產所為之買賣債權行為及移轉所
    有權之物權行為均應予撤銷。
、被告鄭靜儀就如附表所示之不動產，經地政機關於民國九十
    八年十月七日以買賣為原因所為之所有權移轉登記應予塗銷
    ，回復登記為被告鄭俐羚所有。
、訴訟費用由被告連帶負擔。
二、被告均未於言詞辯論期日到場，亦未提出書狀作何聲明或陳
    述，惟被告鄭俐羚於調解期日陳稱：因其向被告鄭靜儀借款
    20萬元，無法清償，故以移轉系爭不動產所有權方式擔保。
三、法院之判斷：
(一)、被告經合法通知，未於言詞辯論期日到場，核無民事訴訟法
    第386 條所列各款情形，依原告之聲請，由其一造辯論而為
    判決。
(二)、原告主張被告鄭俐羚原告申請現金卡使用，未依約繳款，尚
    積欠原告138,822 元未清償。且被告鄭俐羚逾期繳款後，於
    98年10月7 日將系爭不動產以買賣為原因移轉登記與被告鄭
    靜儀等情，業據其提出現金卡申請書、催收帳卡查詢表、系
    爭不動產之土地及建物登記謄本、苗栗縣苗栗地政事務所異
    動索引（詳卷第8 至20頁、第67頁至第69頁）等件為證，應
    可信為真實。
(三)、原告主張：被告就系爭不動產所為之買賣契約及移轉登記係
    屬通謀虛偽之意思表示。而被告2 人就其彼此間是否有消費
    借貸債權之事實，未提出任何證據以供本院審酌，且被告嗣
    於言詞辯論期日均未到庭陳明其等借貸往來之具體經過以供
    本院審理查明其等陳述是否屬實，則其於調解期日所空泛陳
    稱其等為系爭不動產所有權移轉登記之原因為擔保債權等語
    ，自難採信。以此情節觀之，被告間就系爭不動產並無成立
    買賣關係之意思及行為，則被告2 人就系爭不動產所為之買
    賣契約及移轉登記係屬通謀虛偽之意思表示。
(四)、按表意人與相對人通謀而為虛偽意思表示者，其意思表示無
    效。民法第87條第1 項定有明文。又因出於通謀虛偽意思表
    示所成立之買賣債權契約及其所有權移轉登記之物權行為自
    應認為無效（最高法院94年度臺上字第1640號判決意旨參照
    ）。被告2 人就系爭不動產所為之買賣契約及移轉登記係屬
     通謀虛偽之意思表示，依民法第87條第1 項規定及上開最高
    法院判決意旨，應認為無效
(五)、次按無效法律行為之當事人，於行為當時，知其無效或可得
    而知者，應負回復原狀或損害賠償之責任；債務人怠於行使
    其權利時，債權人因保全債權，得以自己之名義，行使其權
    利，民法第113 條、第242 條前段分別定有明文。本件被告
    間買賣關係及所有權移轉登記之法律行為既均屬通謀虛偽意
    思表示而無效，已如前述，則被告鄭俐羚本得依上開民法第
    113 條規定請求被告鄭靜儀塗銷系爭不動產所有權移轉登記
    ，回復登記為被告鄭俐羚所有，惟被告鄭俐羚顯然怠於行使
    此項權利，原告為被告鄭俐羚之債權人，為保全其債權，自
    得依上開民法第242 條規定代位被告鄭俐羚為之。
(五)、從而，原告請求確認被告間就系爭不動產於98年9 月2 日所
    為之買賣關係不存在，並依民法第242 條、第113 條規定，
    代位被告鄭俐羚請求被告鄭靜儀塗銷系爭不動產所有權移轉
    登記，回復為被告鄭俐羚所有，為有理由，應予准許。又原
    告先位之訴已獲勝訴判決，則其備位之訴，本院自無庸再予
    審究，併予敘明。
(五)、訴訟費用負擔之依據：民事訴訟法第78條、第85條第1 項前
    段。
中    華    民    國  100     年    9     月    30    日
                  苗栗簡易庭  法  官  羅  永  安
以上正本係照原本作成。
如對本判決上訴，須於判決送達後20日內向本院提出上訴狀。如
委任律師提起上訴者，應一併繳納上訴審裁判費。
中    華    民    國  100     年    9     月    30    日
                              書記官  張  哲  豪
附表：
~F0 ~T40
一、土地部分
┌─┬────────────────────┬─┬──────┬──────┬──────┐
│編│      土      地      坐      落        │地│  面     積 │            │            │
│  ├───┬────┬───┬──┬────┤  │            │權 利 範 圍 │  備    考  │
│號│縣  市│鄉鎮市區○  段  ○○段│  地號  │目│（平方公尺）│            │            │
├─┼───┼────┼───┼──┼────┼─┼──────┼──────┼──────┤
│1 │苗栗縣│苗栗市  │ 勝利 │    │0000-000│建│ 1,372      │10000分97   │            │
└─┴───┴────┴───┴──┴────┴─┴──────┴──────┴──────┘
 二、建物部分
┌─┬──┬─────┬─────┬─────┬───────────────┬────┬───┐
│  │    │          │          │          │      建物面積（平方公尺）    │        │      │
│編│    │          │          │ 主要用途 ├───────┬───────┤        │      │
│  │建號│ 基地坐落 │ 建物門牌 │ 主要建材 │   層次面積   │附屬建物主要建│權利範圍│ 備考 │
│號│    │          │          │ 層次     │     合計     │築材料及用途  │        │      │
│  │    │          │          │          │              │              │        │      │
├─┼──┼─────┼─────┼─────┼───────┼───────┼────┼───┤
│１│1891│苗栗縣苗栗│苗栗縣苗栗│住家用    │72.92 平方公尺│陽台：14.95 平│  全部  │      │
│  │    │市○○段  │市水源里22│鋼筋混凝土│              │方公尺        │        │      │
│  │    │0000-000  │鄰金陽街5 │造        │              │花台：4.47 平 │        │      │
│  │    │號        │號12樓    │十二層    │              │方公尺        │        │      │
│  │    │          │          │          │              │              │        │      │
└─┴──┴─────┴─────┴─────┴───────┴───────┴────┴───┘